【裁判字號】    98,消債抗,118
【裁判日期】    980616
【裁判案由】    更生事件
【裁判全文】
臺灣板橋地方法院民事裁定
抗  告  人  甲○○
上列抗告人因更生事件，對於中華民國98年3月23日本院98年度
消債更字第103號裁定提起抗告，本院裁定如下：
    主  文
抗告駁回。
抗告費用新臺幣壹仟元由抗告人負擔。
    理  由
一、抗告意旨略以：原裁定未善盡職權調查之責，即判定抗告人
    尚無「不能清償債務或不能清償之虞」而駁回抗告人之更生
    聲請，顯非合法。依消費者債務清理條例第九條規定：「法
    院應依職權調查必要之事實及證據，並得向稅捐或其他機關
    、團體為查詢。法院為調查事實，得命關係人或法定代理人
    到場或以書面陳述意見。」原審未令抗告人有充分陳述意見
    之機會，亦未使抗告人有到院受詢問，以確實表達更生聲請
    之事實及迫切必要性，顯非合法。尤其關於每月收入及生活
    費用支出方面，未令抗告人當庭陳述實情，及個人就業與家
    庭因素不得不然之狀況，實有失職權調查之責，應依上開規
    定，參酌其他廣泛性證據資料及對抗告人有利之證據。爰請
    廢棄原裁定並裁定開始開始更生程序等語。
二、按債務人對於金融機構因消費借貸、自用住宅借款、信用卡
    或現金卡契約而負債務，在聲請更生或清算前，應提出債權
    人清冊，以書面向最大債權金融機構請求協商債務清償方案
    並表明共同協商之意旨；債務人與金融機構協商成立者，不
    得聲請更生或清算。但因不可歸責於己之事由，致履行顯有
    重大困難者，不在此限，消費者債務清理條例第151條第1項
    、第6項分別定有明文。次按，同法第153條規定：「自債務
    人提出協商請求之翌日起逾三十日不開始協商，或自開始協
    商之翌日起逾九十日協商不成立，債務人得逕向法院聲請更
    生或清算。」，其立法意旨以：「為免協商程序之延滯影響
    債務人清理債務，債權人如遲不開始協商，或債務清償方案
    遲未能協商成立，應許債務人逕向法院聲請更生或清算，以
    儘速清理債務，早日重建經濟生活，爰設本條。同時為使受
    理協商之金融機構調閱債務人之財產、收入、業務及信用狀
    況，及參與協商之金融機構得及時取得資訊，並使債權人、
    債務人雙方得充分溝通，爰修正本條所定期間。」，是債務
    人提出協商請求，係因可歸責債務人之事由，例如不提出資
    料或同意金融機構調閱債務人之財產、收入、業務及信用狀
    況，以利金融機構得及時取得資訊，或無參與協商之意願，
    使債權人、債務人無法充分溝通者，即難認係符合前開消費
    者債務清理條例第153條規定，依同法第151條第6項，即不
    能逕據以向法院聲請更生。又聲請更生或清算不合程式或不
    備其他要件者，法院應以裁定駁回之，但其情形可以補正者
    ，法院應定期間先命補正，復為同條例第8條所明定。
三、經查：
（一）抗告人主張其有不能清償債務情事，前已提出債權人清冊
      ，於民國（下同）97年9 月以書面向最大債權金融機構渣
      打國際商業銀行請求共同協商債務清償方案，惟因抗告人
      主動撤案，終止協商而協商不成立，有前置協商客戶面談
      紀錄表乙份在卷可稽（原審卷第49頁）。抗告人主張係因
      協商之每月還款額新臺幣（下同）8,605 元相較於每月薪
      資扣除每月必要支出後，顯屬過高，故協商不成立云云。
（二）法院為調查事實，得命關係人或法定代理人本人到場或以
      書面陳述意見，消費者債務清理條例第九條第二項固定有
      明文。惟觀諸上開規定，乃指法院為調查事實，「得」命
      關係人或法定代理人本人到場或以書面陳述意見，而非「
      應」命關係人或法定代理人本人到場或以書面陳述意見，
      故法院自得視是否需要而決定是否有命關係人或法定代理
      人本人到場或以書面陳述意見之必要，倘法院認事實已明
      確，而無命關係人或法定代理人本人到場或以書面陳述意
      見之必要，自不得認有何違誤。據此，抗告人認原審未命
      抗告人到場陳述，係違背上開規定云云，乃顯有誤解。
（三）依抗告人95年度及96年度綜合所得稅各類所得資料清單記
      載，該兩年度之平均所得分別為36,929元及35,898元，而
      抗告人於原審陳報其每月基本生活支出為25,000元，是以
      抗告人每月月薪扣除基本生活支出後，仍餘1 萬餘元，實
      足以清償渣打國際商業銀行提議之協商條件每月還款餘額
      8,605 元。而抗告人不為實質上之協商，每月僅願還款至
      多5,000 元，其他方案均不接受，致使協商無從開始而徒
      具形式，足認抗告人無參與協商之誠意，形同未確實踐行
      前置協商程序。
四、綜上所述，抗告人難認有何正當理由導致協商不成立，且抗
    告人非無履行債務之能力，自應先循協商程序以求適當履債
    ，尚難逕依消債條例第153 條之規定向法院聲請更生。從而
    ，原審裁定駁回抗告人更生之聲請，於法並無不合，抗告意
    旨指摘原裁定不當，求予廢棄另為裁定，為無理由，應予駁
    回。
五、據上論結，本件抗告為無理由，依消費者債務清理條例第15
    條，民事訴訟法第495條之1第1項、第449條第1項、第95條
    、第78條，裁定如主文。
中    華    民    國    98    年    6     月    16    日
                  民事第二庭審判長  法  官  蕭胤瑮
                                    法  官  李行一
                                    法  官  張谷輔
以上正本證明與原本無異。
本裁定不得抗告。
中    華    民    國    98    年    6     月    16    日
                                    書記官  郭群裕


司法院資訊處製作；財團法人民間司法改革基金會備份。
